---
title: "Testes Estatísticos e Visualizações para o dia a dia"
date: "15/03/2021"
author: "Rodrigo Almeida Figueira"
output:
  rmdformats::robobook:
    highlight: kate
---

```{r setup, include=FALSE}
library(tidyverse)
library(patchwork)

```

## Motivação

No nosso dia a dia de trabalho chegam diversas demandas, muitas delas complexas, cheias de desenvolvimentos e aplicações de técnicas, mas existem outras que são mais leves, pois requerem uma análise mais direta e prática. Neste material, tentarei abordar algumas opções de técnincas estatísticas e de vizualizações que nos respondem questionamentos simples, com um devido embasamento para nossas afirmações.

## Ambientação à situação problema

Vamos firmar aqui, alguns termos que serão utilizados neste material:

- Hipótese: Será o "questionamento" que faremos para obtermos respostas

- Teste de Hipótese: Será o teste que nos trará a resposta sobre nossos questionamentos

- Nível descritivo: Será o valor que vamos comparar nossa estatística para rejeitar ou não rejeitar nossas hipóteses (mais conhecido como p-valor)

## Bases de estudo utilizadas

Para este material utilizarei algumas bases já bem famosas pela comunidade de ciência de dados. São estas:

- Mtcars: informações de veículos

- Auto: informações de veículos antigos

- Iris: informações de plantas

- Titanic: informações sobre a tripulação do naufrágio do Navio Titanic


```{r, echo=TRUE}
mtcars <- mtcars %>% 
  mutate(
    vs = ifelse(vs == 1, "straight", "V-shaped"),
    am = ifelse(am == 1, "manual", "automatic")
  )

mtcars %>% head() %>% knitr::kable(align = "c")


auto <- ISLR::Auto %>% 
  mutate(
    origin = ifelse(origin == 1, "American",
                    ifelse(origin == 2, "European", "Japanese"))
  )

auto %>% head() %>% knitr::kable(align = "c")

iris %>% head() %>% knitr::kable(align = "c")

titanic <- titanic::titanic_train %>% 
  mutate(
    Survived = as.factor(Survived),
    Pclass = as.factor(Pclass)
  )
titanic %>% head() %>% knitr::kable(align = "c")
```


## Relembrando os tipos de variáveis

Antes de definir a melhor forma de abordagem do conteúdo deste material, sugiro uma breve revisão sobre os tipo de variáveis. Neste caso, vamos definir em quatro tipo bem rapidamente:

- **Variáveis quantitativas**: São as variáveis numéricas
  * **Discretas**: Numéricas que podem ser contadas e não admitem valores decimais (número de pessoas, quantidade de peças de um carro)
  * **Contínuas**: Numéricas que admitem valores decimais (média de consumo de água, altura dos jogadores da NBA)

- **Variáveis qualitativas**: São as variáveis não numéricas que atribuem características às observações
  * **Nominais**: Características/Atributos que não possuem relação de nível entre suas classes (Marca do automóvel, área de atuação dos colaboradores de uma empresa)
  * **Ordinais**: Características/Atributos que possuem relação de nível entre suas classes (Grau de Escolaridade, Faixa salarial)


## Escolhendo testes e visualizações

Agora nós vamos falar de algumas estratégias para definir as visualizações e os testes apropriados para cada problema abordado. Isso decorre muito da natureza da variável que se é trabalhada e o que se deseja descobrir, então além desta pequena estratégia, podem existir diversas outras maneiras de abordar uma situação problema. 

#### Variável Quantitativa versus Variável Quantitativa

Nesta circunstância, vamos tratar duas variáveis quantitativas (sejam contínuas ou discretas):
  
- **Análise de correlação** 

A análise de correlação mede o grau de relação entre duas variáveis numéricas. Os métodos mais utilizados são os que geram os coeficientes de correlação de Pearson e Spearmam. O primeiro serve para variáveis numéricas que possuam uma relação linear, já o segundo serve para variáveis que possuem relações não lineares e para variáveis qualitativas ordinais que podem assumir valores numéricos (ou seja, viram variáveis numéricas).

  **Coeficiente de correlação de Pearson**: 

Para este exemplo, vamos utilizar algumas variáveis da base Mtcars para gerar o coeficiente de correlação de Pearson:

```{r, echo=TRUE, fig.align='center'}
# hp versus gear
cor(mtcars$hp, mtcars$gear)

# wt versus disp
cor(mtcars$wt, mtcars$hp)

```

Na análise acima, podemos verificar os graus de correlação entre dos dois cruzamentos: a potência bruta (hp) possui fraca correlação negativa com o número de marchas (gear); enquanto que ao peso (wt) possui correlação forte positiva com a potência bruta (wt). Mesmo com toda a técnica aplicada ainda existe uma etapa da análise de correlação que muitas vezes é esquecida e não menos importante: a significância dos coeficiente.

  **A significância do coeficiente de correlação de Pearson**: Lembremos que o coeficiente de Pearson mede o grau de relação linear entre duas variáveis, sendo assim, podemos ter graus de correlações elevados, mas não significantes para a linearidade. Para isso, faremos o teste de hipótese a fim de sabermos se o coficiente de correlação de Pearson é significante para um nível descritivo de 5%. Nossas hipóteses são:
  
  $H_0$: Não existe correlação linear
  
  $H_1:$ Existe correlação linear

*Obs: essa hipótese para linearidade é específica para correlação de Pearson, dado que os outros métodos medem a correlação não linear também.*

Selecionamos os mesmos exemplos da análise anterior para testar as hipóteses acima:

```{r, echo=TRUE, fig.align='center'}
# hp versus gear
cor.test(mtcars$hp, mtcars$gear)

# mpg versus drat
cor.test(mtcars$wt, mtcars$hp)
```

Como nós podemos verificar, no exemplo acima, o coeficiente de correlação de Pearson para as variáveis `hp`e `gear` não é significativo ao nível de 95% de confiança, dado que o seu p-valor é 0,493 (>0,05), isso nos faz não rejeitar a hipóteses nula ($H_0$), em que afirma que não existe correlação entre as variáveis. Já  para as variáveis `wt` e `hp`, o coeficiente de correlação de Pearson é significativo ao nível de confianca de 95% (p-valor > 0,05), e isso nos faz afirmar que existe correlação entre as variáveis (rejeita a hipótese nula $H_0$).

Porém, uma estratégia ótima para representar tanto o grau de correlação entre as variáveis quanto a significância desses coeficientes, se resolve com uma esta ferramenta visual bem bacana:


```{r, echo=TRUE, fig.align='center', warning=FALSE, message=FALSE}
# precisa do pacote rstatix
p.mat <- mtcars %>% 
  select(where(is.numeric)) %>%   
    rstatix::cor_pmat() %>% as.data.frame()

rownames(p.mat) <- p.mat$rowname
p.mat <- p.mat[,-1]

# precisa do pacote ggcorplot
mtcars %>%
  select(where(is.numeric)) %>% 
    cor() %>%
      ggcorrplot::ggcorrplot(hc.order = TRUE, 
                             type = "lower", 
                             lab = TRUE, 
                             lab_size = 2.5,
                             p.mat = p.mat,
                             tl.cex = 6,
                             method="circle", 
                             colors = c("tomato2", "white", "springgreen3"), 
                             title="Correlograma", 
                             ggtheme=theme_bw, insig = "blank")

```

Agora, não só enxergarmos o grau de correlação de cada variável, como também quais os coeficientes são significantes, dado que os que não são, foram retirados da visualização.

<br>

  - **Dispersão**: O gráfico de dispersão é um dos mais famosos para visualizar a relação entre duas variáveis numéricas. Sendo assim, vamos selecionar algumas relações para visualizarmos de acordo com os coeficiente de correlação de Pearson e suas significâncias que foram observados anteriormente:

```{r, echo=TRUE}

grafico_dispersao <- function(df, x, y, color){
  ggplot2::ggplot(df,aes(x = {{x}}, y = {{y}}, color = {{color}})) +
    ggplot2::geom_point() +
      ggplot2::theme_minimal()
}


iris %>% 
  grafico_dispersao(x = Sepal.Length, y = Petal.Length, color = "red")

```

Neste gráfico de Dispersão, estou cruzando as informações da base de dados Íris, mais especificamente as variáveis comprimento da sépala e comprimento da pétala. Como já era de se esperar, o gráfico nos mostra uma relação linear positiva. Isso indica que quanto maior o comprimento da sépala, maior o comprimento da pétala. Mas, já com o aprendizado anterior, vamos calcular o coeficiente de correlação de Pearson e executar o teste de hipótese para saber se esse coeficiente é significante ao nível descritivo de 5%.

```{r, echo=TRUE}

cor(iris$Sepal.Length, iris$Petal.Length)

cor.test(iris$Sepal.Length, iris$Petal.Length)$p.value

```

Como podemos observar, existe relação forte positiva e significante entre o comprimento da Sépala e o comprimento da Pétala ao nível descritivo de 5%.












